【裁判字號】    98,家聲,379
【裁判日期】    981029
【裁判案由】    變更子女姓氏
【裁判全文】
臺灣臺中地方法院民事裁定              98年度家聲字第379號
聲  請  人  甲○○
相  對  人  乙○○
上列當事人間聲請變更子女姓氏事件，本院裁定如下：
    主  文
兩造之子丁○○（女，民國○○○年○月○日生）、丙○○（男
，民國○○○年○月○○日生）之姓氏准予變更為母姓「○」。
程序費用由相對人負擔。
    理  由
一、按父母離婚，或父母之一方或雙方死亡，或父母之一方或雙
    方生死不明滿3 年，或父母之一方曾有或現有未盡扶養義務
    滿2 年；且有事實足認子女之姓氏對其有不利之影響時，父
    母之一方或子女得請求法院宣告變更子女之姓氏為父姓或母
    姓，民法第1059條第5 項定有明文。次按姓氏屬姓名權而為
    人格權之一部分，具有社會人格之可辨識性，與身分安定及
    交易安全有關外，姓氏尚具有家族制度之表徵，故賦予父母
    選擇權，惟因應情勢變更，倘有事實足認子女之姓氏對其有
    不利之影響時，父母之一方或子女自得請求法院宣告變更子
    女之姓氏為父姓或母姓。復按民法第1059條第5 項所規定之
    「有事實足認子女之姓氏對其有不利之影響」，其法條規定
    較為抽象，故實質內容必須透過解釋予以補充，而民法規範
    父母子女間之法律關係，向以追求與維護子女之最佳利益為
    最優先考量，藉以實現憲法保障子女人格權益之價值，此為
    司法院大法官釋字第365號、第587號解釋理由書所闡述，亦
    為近來民法親屬編修法時所遵循，至於如何以子女最佳利益
    為考量，必須綜合家庭狀況、親權行使、子女人格成長等整
    體情狀予以審酌，如認變更姓氏對子女為最有利時，相對而
    言，原姓氏對子女自屬有不利之影響，乃為當然。
二、聲請意旨略以：丁○○（民國○○年○月○日生）、丙○○（○○
    年○ 月○○日生）為兩造於婚姻關係存續期間所生之子女，惟
    兩造經本院判決離婚，並酌定由聲請人擔任丁○○、丙○○
    之親權人，該判決於民國91年9 月19日確定在案。相對人自
    離婚後即未曾與聲請人及丁○○、丙○○連繫，亦未給付扶
    養費用，從未聞問丁○○、丙○○之生活，致丁○○、丙○
    ○均不願與相對人同姓氏，爰請求變更丁○○、丙○○之姓
    氏為母姓「○」等語。
三、經查，聲請人主張丁○○、丙○○為兩造於婚姻關係存續中
    所生子女，兩造經本院判決離婚，並酌定丁○○、丙○○之
    權利義務行使或負擔由聲請人任之，該判決於91年9 月19日
    確定在案，而相對人自離婚後，即未曾與丁○○、丙○○聯
    絡，亦未給付扶養費用，且從未聞問丁○○、丙○○之生活
    等情，業據聲請人提出戶籍謄本2 份為證，且核與丁○○、
    丙○○到庭陳述：伊等父母離婚後，均與母親同住，父親從
    未寫信或前來探視伊等，亦未支付伊等之扶養費，父親那邊
    的親戚亦不曾與伊等聯繫等情相符（見本院98年10月1日訊
    問筆錄），自堪信為真實。而丁○○、丙○○自兩造離異後
    ，即未與相對人同住，均由聲請人單獨負撫育照顧之責，並
    與聲請人及其家族往來，是以丁○○、丙○○在前述家庭生
    活環境下成長，聲請人及母方家族在其自我認同（Identif-
    ication ）之發展過程中產生絕大的影響力，形成欲符合其
    認同對象之心理趨向，惟其等原有人格權中表徵父方家族之
    父姓，與其等人格中實際認同之對象相牴觸，丁○○、丙○
    ○又無從將之切割分離，此種自我認同過程中發生之困惑與
    矛盾，顯不利於身心健全之發展；又丁○○、丙○○與相對
    人關係疏離，相對人顯有疏於保護照顧之情節嚴重，未盡扶
    養義務多年，有事實足認丁○○、丙○○之姓氏對其成長已
    有不利之影響；再者，丁○○、丙○○於本院前揭期日時亦
    表明希望改從母親姓氏之意願，此有當日之訊問筆錄可稽。
    執此，本院認聲請人請求變更子女丁○○、丙○○父姓「○
    」為母姓「○」，於法尚無不合，應予准許，爰裁定如主文
    所示。
五、依非訟事件法第21條第2 項、民事訴訟法第95條、第78條，
    裁定如主文。
中    華    民    國    98    年    10    月    29    日
                  家事法庭      法  官  郭妙俐
以上正本係照原本作成
如不服本裁定應於送達後10日內向本院提出抗告狀，並繳納抗告
費新臺幣1,000元
中    華    民    國    98    年    10    月    29    日
                                書記官  董美惠



司法院資訊處製作；財團法人民間司法改革基金會備份。
